最高法院刑事判決　　　　　　　　　 111年度台上字第3067號
上　訴　人　劉天佑



選任辯護人　李　瑀律師
上列上訴人因違反毒品危害防制條例案件，不服臺灣高等法院中
華民國111年1月26日第二審判決（110 年度上訴字第2281號，起
訴案號：臺灣桃園地方檢察署108年度偵字第26259號、109 年度
偵字第1585號），提起上訴，本院判決如下：
    主  文
上訴駁回。
    理  由
一、按刑事訴訟法第377 條規定，上訴於第三審法院，非以判決
    違背法令為理由，不得為之。是提起第三審上訴，應以原判
    決違背法令為理由，係屬法定要件。如果上訴理由書狀並未
    依據卷內訴訟資料，具體指摘原判決不適用何種法則或如何
    適用不當，或所指摘原判決違法情事，顯與法律規定得為第
    三審上訴理由之違法情形不相適合時，均應認其上訴為違背
    法律上之程式，予以駁回。至於原判決究竟有無違法，與上
    訴是否以違法為理由，係屬二事。
二、本件原判決綜合全案卷證資料，本於事實審法院之推理作用
    ，認定上訴人劉天佑有如其事實欄所載之販賣第一級毒品海
    洛因犯行，乃維持第一審論上訴人販賣第一級毒品罪（累犯
    ，除法定刑之死刑、無期徒刑部分不得加重外，其餘部分經
    裁量後加重其刑，再適用刑法第59條之規定酌減其刑），處
    有期徒刑15年2 月，暨諭知相關沒收追徵之判決，而駁回上
    訴人在第二審之上訴，已詳述其所憑證據及認定之理由，對
    於上訴人否認有基於營利之意圖而販賣海洛因及所持之辯解
    何以均不足以採信，亦依據卷內資料在理由內詳加指駁及說
    明，核其所為之論斷，俱有卷存證據資料可資覆按，從形式
    上觀察，原判決關於此部分尚無足以影響其判決結果之違背
    法令情形存在。
三、上訴人上訴意旨略稱：㈠、上訴人乃以購入之相同價格即新
    臺幣（下同）5 萬元，將重量約17.5公克之海洛因，轉讓予
    證人陳冠良及其配偶劉依琳（以下稱陳冠良夫妻），上訴人
    並未從中賺取任何價差利潤，衡情上訴人僅應成立轉讓第一
    級毒品罪，乃原判決認定上訴人基於營利之意圖而販賣海洛
    因予陳冠良夫妻，因而論以販賣第一級毒品罪，殊有不當。
    ㈡、關於「意圖營利」一節，乃販賣毒品罪之基本構成要件
    ，理應由檢察官負舉證責任，原判決未命檢察官提出足以證
    明上訴人確有營利意圖之積極證據以實其說，卻以上訴人所
    為並無營利意圖之辯解不足採信，遽而認定上訴人意圖營利
    而販賣海洛因，自有欠妥。㈢、關於上訴人係以5 萬元向真
    實姓名不詳，綽號「董仔」者，購入本件重量約17.5公克之
    海洛因一節，業據證人鄧凱仁於偵查中證述明確，惟原判決
    不予採信，猶論上訴人以販賣第一級毒品罪，允有未洽。㈣
    、上訴人與陳冠良夫妻為相識甚久之毒友關係，因此上訴人
    同意陳冠良夫妻先行給付本件海洛因交易價款之其中3 萬元
    ，其餘2 萬元價款暫予賒欠。然原判決認定上訴人與陳冠良
    夫妻並無深交，上訴人斷無以購入之相同價格轉讓本件海洛
    因之理等旨，非無可議。㈤、陳冠良夫妻於警詢時及偵查中
    雖均證述上訴人有本件販賣海洛因之犯行，但劉依琳於第一
    審法院審理時曾改稱是與上訴人合資購買本件之海洛因云云
    ，原判決採信陳冠良夫妻於警詢時及偵查中所為不利於上訴
    人之證詞，卻置劉依琳於第一審法院所為有利於上訴人之證
    詞於不顧，亦欠妥適。㈥、本件乃上訴人之配偶即證人鍾旻
    娟（業經第一審法院論處幫助施用第一級毒品罪刑確定），
    使用行動電話LINE軟體主動聯繫劉依琳，原判決竟認定係由
    劉依琳聯繫鍾旻娟表達擬向上訴人購買海洛因之意願等旨，
    與事實顯然不符。㈦、原判決僅憑上訴人之前案紀錄表，遽
    而認定上訴人本件犯罪應成立累犯並應加重其刑，然未說明
    其憑以判斷上訴人應加重其刑之理由，率而對上訴人加重其
    刑，同有違誤云云。
四、惟查：
㈠、取捨證據及認定事實，乃事實審法院職權之行使，其採證認
    事暨對證據證明力所為之判斷，苟不悖於通常一般人日常生
    活之經驗，又未違背客觀上所認為確實之定則，並已敘明其
    何以為此判斷之心證理由者，即不能任意指為違法。原判決
    認定上訴人有其事實欄所示販賣第一級毒品予陳冠良夫妻之
    犯行，已就相關事證詳加調查論列，復綜合上訴人之供詞，
    參酌鍾旻娟、陳冠良夫妻與鄧凱仁之證詞，徵引卷附鍾旻娟
    與劉依琳之LINE對話內容及通話紀錄，佐以卷附監視器錄影
    內容與翻拍照片，參互斟酌判斷，資為前揭認定，已詳細說
    明其取捨證據判斷之依據及得心證之理由，並非僅憑陳冠良
    夫妻之指述即認定上訴人犯行之情形，並就上訴人否認犯罪
    所執其係以購入之同一價格轉讓海洛因予陳冠良夫妻，並無
    賺取任何價差利潤云云之辯解，何以係卸責之詞，且與事實
    不符，亦敘明不足採取之理由，核其所為論斷俱有卷內證據
    資料足憑。上訴人上訴意旨所云，並非依據卷內資料具體指
    摘原判決不適用何種法則或如何適用不當，徒就原審採證認
    事職權之適法行使，以及原判決已明確論斷說明之事項，暨
    其他不影響於判決結果之枝節性問題，漫為爭辯，顯與法律
    所規定得為第三審上訴理由之違法情形不相適合，自非合法
    之第三審上訴理由。
㈡、證人之陳述前後稍有不符，或相互間有所歧異時，究竟何者
    為可採，事實審法院仍得本於合理之心證予以斟酌，作合理
    之比較，以定其取捨，並非一有不符或矛盾，即應認其全部
    均為不可採信。陳冠良夫妻就是否有與上訴人合資購買本件
    之海洛因一節，於警詢時、偵查中及第一審法院前後所述雖
    未臻一致，但陳冠良夫妻於警詢時及偵查中對於如何聯繫上
    訴人之配偶鍾旻娟表明擬向上訴人購買海洛因及其金額、數
    量與本件毒品交易僅先給付部分價款3萬元，其餘2萬元價款
    暫行賒欠等情，均證述明確，復有卷附鍾旻娟與劉依琳之LI
    NE對話內容及通話紀錄可佐。劉依琳雖於第一審法院翻異前
    詞，改稱：伊與鍾旻娟通話，知悉上訴人要向「董仔」購買
    海洛因時，就表示要出資5 萬元一起合購云云；然原判決就
    此已敘明：海洛因係政府嚴令查緝且價值不斐之違禁物，倘
    若合資購買，對於每人之出資比例、購毒毒品之分派方式，
    自應會事先予以討論，惟細繹劉依琳與鍾旻娟於LINE之對話
    內容，均未曾提及劉依琳或陳冠良之出資比例，而有「劉依
    琳：姐你那邊現在方便嗎…價錢不是問題…。鍾旻娟：幾？
    現在很貴。劉依琳：半個有嗎？價錢是多少？」等對話，是
    劉依琳與鍾旻娟與上訴人間，顯非無償合資購買海洛因之關
    係，得見劉依琳於第一審法院審理時之上開證述，純係迴護
    上訴人之詞，並與劉依琳於警詢時及偵查中所為之證詞相悖
    ，不足採為上訴人有利之認定等旨；復說明鄧凱仁於偵查中
    雖曾證稱有與上訴人一同前去向「董仔」，以5 萬元購買重
    量約17.5公克之海洛因云云，但隨後鄧凱仁已向檢察官供明
    其根本不記得曾與上訴人一同前去向「董仔」購買海洛因之
    事，關於價金5萬元及重量17.5 公克之海洛因等節，均是上
    訴人於開庭前要其配合這麼說的等語，益徵上訴人所稱曾與
    鄧凱仁一同前去向「董仔」以5萬元購買重量約17.5 公克之
    海洛因一節，係上訴人臨訟杜撰之詞，委無足採等旨（見原
    判決第7 頁第16至27行）。經核所為論斷及說明，俱有卷內
    證據資料可憑，且無違反論理及經驗法則之情形，自不得任
    意指為違法。此部分上訴意旨所云，無非置原判決明確之論
    斷及說明於不顧，猶執其在原審所為之同一辯解，任意指摘
    原判決採證認事違法，顯與法律規定得為第三審上訴理由之
    違法情形不相適合。
㈢、刑事訴訟法第161條第1項規定：檢察官就被告犯罪事實，應
    負舉證責任，並指出證明之方法。因此，檢察官對於起訴之
    犯罪事實，固應負提出證據及說服之實質舉證責任。然觀諸
    本件起訴書，檢察官指訴上訴人涉嫌於民國108年5月20日晚
    間11時許，在桃園市○○區○○路000 號之某「選物販賣機
    」店內，基於營利之意圖，以5 萬元之價格販賣重量約17.5
    公克之海洛因予陳冠良夫妻完成等情，已指明係以其證據清
    單及待證事實欄所載之陳冠良夫妻與鍾旻娟之證詞、鍾旻娟
    與劉依琳間之LINE對話內容及通話紀錄等為其起訴上訴人有
    營利意圖之證據方法，尚難謂就上訴人本件犯罪事實之「意
    圖營利」部分未盡實質舉證責任。原判決為相同之認定，進
    而為實體之審究，於法即無違誤。此部分上訴意旨，無非係
    未依卷內資料，徒憑己見，任意指摘原判決不當，純屬誤會
    法律之規定，亦與法律規定得為第三審上訴理由之違法情形
    並不相符。
㈣、刑法第47條第1 項規定：受徒刑之執行完畢，或一部之執行
    而赦免後，5 年以內故意再犯有期徒刑以上之罪者，為累犯
    ，加重本刑至二分之一。是行為人故意再次犯罪，是否成立
    累犯，悉依該規定前段判斷，至於是否依同條項後段規定加
    重其刑，依司法院釋字第775 號解釋意旨，則屬法律加重效
    果之裁量，此2 者為不同層次之問題，尚不能混為一談。經
    查上訴人有如原判決事實欄所示前案紀錄及執行情形，有原
    審法院被告前案紀錄表在卷可佐，上訴人於受有期徒刑執行
    完畢後5 年內，故意再犯本案販賣第一級毒品罪，為累犯一
    節，原判決已於理由內詳述其憑以認定上訴人本件之犯罪係
    累犯之原因事實及證據，且就是否加重其刑之累犯法律效果
    部分，已進一步說明乃依司法院釋字第775 號解釋意旨，經
    裁量結果，認依刑法第47條第1項後段及同法第64條第1項與
    第65條第1 項規定除法定刑死刑、無期徒刑部分不得加重外
    ，其餘部分應加重其刑等旨綦詳（見原判決第10頁第19至29
    行），於法並無不合。上訴人上訴意旨徒憑己見，泛言指摘
    原判決未說明何以上訴人本件犯罪應依累犯規定加重其刑之
    理由云云，顯屬誤解，殊非合法之第三審上訴理由。
㈤、至上訴人其餘上訴意旨所云，均非依據卷內資料具體指摘原
    判決究有如何違背法令之情形，徒就原審採證認事及量刑職
    權之適法行使，以及原判決已明確論斷說明之事項，再事爭
    辯，顯不足據以辨認原判決已具備違背法令之形式。
五、揆之首揭規定及說明，本件上訴人之上訴為違背法律上之程
    式，應予駁回。
據上論結，應依刑事訴訟法第395條前段，判決如主文。
中    華    民    國   111    年    7     月    20    日
                  刑事第九庭審判長法  官  蔡  彩  貞  
                                  法  官  鄧  振  球  
                                  法  官  梁  宏  哲  
                                  法  官  蔡  廣  昇  
                                  法  官  周  盈  文  
本件正本證明與原本無異
                                  書記官
中    華    民    國   111    年    7     月    21    日